【裁判字號】    90,訴,24
【裁判日期】    901030
【裁判案由】    違反懲治盜匪條例
【裁判全文】
福建金門地方法院刑事判決                              九十年度訴字第二四號
    公  訴  人  福建金門地方法院檢察署檢察官
    被      告  甲○○
    被      告  丙○○
    指定辯護人  陳淑鶯律師
右列被告因盜匪案件，經檢察官提起公訴（九十年度偵字第一五七號），本院判決如
左：
    主  文
甲○○共同以強暴方法剝奪人之行動自由，累犯，處有期徒刑陸月；如易科罰金，以
參佰元折算壹日。
丙○○共同以強暴方法剝奪人之行動自由，處有期徒刑伍月；如易科罰金，以參佰元
折算壹日。
    事  實
一、甲○○於民國八十八年間因酒後駕車，犯有公共危險罪，經本院判處有期徒刑參
    月，甫於八十九年七月九日執行完畢。甲○○、丙○○與甲○○姊夫蔡光秩三人
    ，於民國九十年二月九日晚間八時，在金門縣金寧鄉后盤山二十五號（以下簡稱
    為后盤山二十五號）旁之廚房內飲酒，席間甲○○、蔡光秩得知乙○○積欠蔡光
    秩酒錢未還，且知悉乙○○目前即借住在后盤山二十五號蔡世團所有之房屋，甲○○、蔡光秩二人為了替蔡光秩討回乙○○所積欠之酒錢，竟藉著酒意前往后盤
    山二十五號，共同基於毀損、侵入住宅及剝奪人之行動自由的犯意聯絡，於當日
    晚間十時左右，先由甲○○在后盤山二十五號門外對乙○○喊道：「有酒帳要算
    」，乙○○回稱：「有事明天再說」，甲○○隨即手持放置於屋外之十字鎬破壞
    后盤山二十五號大門門栓及紗門，致使門栓及紗門均損壞而不堪使用，無故侵入
    該住宅，丙○○並在廚房拿取菜刀隨後進入（侵入住居罪部分未經合法告訴），
    丙○○先以菜刀在書桌上連砍數刀，致書桌上之塑膠桌墊因而損壞，甲○○隨即
    將乙○○壓在床上後，再自丙○○手中搶過菜刀抵住乙○○左臉頰下方，並以左
    拳頭毆打乙○○頭部之強暴方式，致使乙○○受有頸部撕裂傷、頭部挫傷之傷害
    ，以之剝奪乙○○的行動自由，脅迫乙○○交出金錢以償還酒錢，乙○○只能將
    身上新台幣（下同）二千三百元交付甲○○，惟甲○○、丙○○認二千三百不足
    夠，要求乙○○返家拿錢時，經甲○○之母親陳紅嬰及其妻黃慧蘭勸阻，二人始
    作罷。甲○○並於翌日早上七時三十分將二千三百元交付其母陳紅嬰，並轉交蔡
    光秩。嗣經乙○○報警，始循線查獲上情。
二、案經乙○○、蔡世團訴由金門縣警察局移送福建金門地方法院檢察署檢察官偵查
    起訴。
    理  由
一、訊據被告甲○○、丙○○，對於右揭事實，被告甲○○答稱：不知道、不記得，
    因長期罹患情感性精神病，對於自己所做過的事情都不記得了云云；被告丙○○
    則坦承不諱。經查，右揭事實業經告訴人乙○○於本院審理中指述綦詳，並經告
    訴人蔡世團，證人陳紅嬰、蔡光秩於警訊中供述明確，復有現場圖、扣案之菜刀
    、十字鎬、二千三百元及照片十二張在卷可稽，是以被告丙○○之自白與事實相
    符，應堪採信，被告甲○○確有上述犯行，亦可認定。次查，被告甲○○罹患有
    情感性精神病、酒精依賴，固有身心障礙手冊及行政院衛生署台北醫院於九十年
    七月十一日所開具之診斷證明書、金門縣立醫院九十年八月十五日、三十一日所
    開據之診斷證明書、國軍金門醫院民眾診療服務處九十年八月十六日所開據之診
    斷證明在卷可稽，且經鑑定人即金門縣立醫院精神科醫師到庭陳稱：甲○○我醫
    治過二次，第一次是九十年六月七日到十五日，第二次是九十年八月十七日到九
    月一日。他在八十六年就有就醫的紀錄，是在花崗石醫院。今年六月份後就在縣
    立醫院診治追蹤，根據被告的症狀，他是罹患情感性精神病，也就是躁鬱症，表
    現的特徵是暴躁、易怒等語。並提出被告甲○○病歷資料為證。本院再訊以：「
    被告在九十年二月九日，是否就有情感性精神病？」鑑定人答稱：「被告在八十
    六年就有就醫紀錄，當時他已罹患情感性精神病，根據就醫紀錄，被告的疾病狀
    況是一直反反覆覆，但是都沒有治癒過，被告如果在原有症狀下又飲用酒類，他
    的急躁、暴怒會更加的強化，如果喝到醉時，他的記憶及對外界事務的知覺會比
    較差，如果還未到醉的程度，則理論上還是會對外界的事務有知覺，依被告的症
    狀，加上他的體重，他對酒精的耐受度應該比較高，比較不容易醉。」「客觀上
    被告原本就有情感性病症，被告如果在酒精的作用下情緒方面會受影響，可以確
    定的是他應該已經達到精神耗弱的程度。」從鑑定人上述鑑定意見，固然可以確
    定：在罹患情感性精神病及飲用酒精的情況下被告甲○○會有精神耗弱的現象。
    然按刑法第十九條第二項規定：「精神耗弱人之行為，得減輕其刑。」以行為人
    於行為時，其精神狀況已達精神耗弱者，始有該條之適用，而得以減輕行為人之
    刑責。而行為人是否已達精神耗弱之程度，仍須綜合醫學意見及行為時之客觀情
    狀作判斷。據此，鑑定人係自九十年六月七日始醫治被告甲○○，對於被告甲○○在醫治之前，於案發時其精神狀況如何？是否處於發病狀況？衡情亦無法確知
    。是以，尚不能依據鑑定人上開鑑定意見，遽認為被告甲○○於行為時處於精神
    耗弱狀態。再者，觀諸卷附警訊筆錄，案發之翌日，於九十年二月十日，被告甲○○於警訊時尚能清晰回答問題，描述事發之經過。且依證人陳紅嬰於警訊中之
    證詞，被告甲○○於案發翌日早上，即將自告訴人乙○○處取得之二千三百元託
    伊轉交蔡光秩，顯然被告甲○○對於其所為之行為，知之甚詳。甚且，被告丙○○於警訊中，亦供稱：甲○○之精神狀況良好等語。據上觀之，被告甲○○於行
    為時固有酒意，然精神狀況仍屬正常，對於其所為之行為，仍應負完全之責任，
    當可認定。綜上所述，本件事證明確，被告二人之犯行均堪以認定。
二、核被告二人所為，均係犯刑法第三百零二條第一項之剝奪他人行動自由罪、第二
    百七十七條第一項之傷害罪、第三百五十四條之毀損罪。公訴意旨認為被告二人
    均應依懲治盜匪條例第五條第一項第一款之普通盜匪罪論處，惟查，該罪之構成
    要件以行為人有「意圖為自己或第三人不法所有」為必要，而告訴人乙○○確有
    積欠蔡光秩酒錢，被告二人係為了替蔡光秩追討酒錢始為本件犯行，業據被告二
    人、告訴人乙○○、證人蔡光秩於警訊供承在卷。且證人陳紅嬰亦證稱：於九十
    年二月十日早上七時三十分，被告甲○○將二千三百元拿給我，要我拿給蔡光秩
    等語；證人蔡光秩亦證稱：被告甲○○已將二千三百元交給我等語，益足已證明
    被告二人僅係意在為蔡光秩追討酒錢，並無不法所有之意圖，是以被告之行為無
    由成立盜匪罪，亦無由成立刑法第三百二十八條第一項之強盜罪、或同法第三百
    三十條第一項之加重強盜罪，故公訴意旨所認，尚有未洽，惟起訴之犯罪事實相
    同，爰依法變更起訴法條。被告二人有犯意聯絡及行為分擔，為共同正犯。其等
    先後毀損大門門栓、紗門、塑膠桌墊，係基於同一毀損犯意下之接續行為，僅侵
    害告訴人蔡世團一個財產法益，只論以一罪。被告二人以一個強暴行為觸犯剝奪
    行動自由罪及傷害罪，為想像競合犯，依刑法第五十五條之規定，應從較重之剝
    奪他人行動自由罪論。其等所犯剝奪他人行動自由罪與毀損罪之間，有方法結果
    之牽連關係，亦應依刑法第五十五條之規定，仍從較重之剝奪他人行動自由罪處
    斷。起訴書雖未引用傷害罪及毀損罪之條文，然公訴人於犯罪事實欄內已明確記
    載此部分之犯罪事實，業經起訴，本院自應加以裁判。而被告甲○○前因酒後駕
    車，犯公共危險罪，經本院判處有期徒刑三月，於八十九年七月九日執行完畢，
    此有福建金門地方法院檢察署刑案資料查註表在卷可稽，被告甲○○於五年以內
    再犯本件有期徒刑以上之罪，為累犯，應依刑法第四十七條之規定，加重其刑。
    本院審酌被告二人竟藉著酒意，恣意妄為，嚴重影響告訴人之人身安全，惟犯後
    態度良好，告訴人乙○○亦到庭表示願意原諒被告二人等一切情狀，分別諭知如
    主文所示之刑，及易科罰金折算標準。至於扣案之十字鎬、菜刀，雖為供被告二
    人犯罪所用之物，然據被告丙○○稱係屬告訴人蔡世團所有，並非被告二人所有
    ；扣案之二千三百元（一千元鈔票二張、一百元鈔票三張），雖為被告二人犯罪
    所得之物，然非被告二人所有，爰均不另宣告沒收。
三、公訴人起訴之犯罪事實，雖包含被告二人共同侵入后盤山二十五號之犯行，並認
    此部分犯行雖符合刑法第三百三十條第一項加重強盜罪之要件，但與普通盜匪罪
    相比較，以普通盜匪罪為重，只論以普通盜匪罪即足。然查，告訴人蔡世團於警
    訊中固然對於被告二人提出侵入住居之告訴，惟按，犯罪之被害人雖得提出告訴
    ，然所謂被害人，以「直接被害人」為限。再按，刑法第三百零六條之侵入住居
    罪依同法第三百零八條第一項之規定，係告訴乃論之犯罪，而該罪所保護之法益
    係以保護住宅內現在居住人之安全為目的，故侵入住居罪之直接被害人係行為人
    侵入時正在居住之人，亦即僅該人得提出告訴，否則房屋之所有權人或管領人，
    若於行為人侵入時，並未居住該地，因其並非直接被害人，縱使提出告訴，其告
    訴仍不能認為合法，與未經告訴相同。經查，告訴人蔡世團於警訊中表示：「案
    發時我沒有在現場，因此房間暫時委託乙○○看管。」故告訴人蔡世團顯非被告
    二人侵入住居犯行之直接被害人，其提出告訴，不能認為係合法之告訴，與未經
    告訴同。本院本應依刑事訴訟法第三百零三條第三款之規定諭知不受理，惟依公
    訴意旨所述之犯罪事實，被告二人侵入住居之犯行與前述有罪部分有牽連犯之裁
    判上一罪關係，爰不另為不受理之諭知。
據上論結，應依刑事訴訟法第二百九十九條第一項前段、第三百條，刑法第二十八條
、第三百零二條第一項、第二百七十七條第一項、第五十五條、第四十七條、第四十
一條第一項前段，罰金罰鍰提高標準條例第一條前段、第二條，判決如主文。
本案經檢察官林圳義到庭執行職務。
中    華    民    國      九十      年      十      月        三十      日
                                    福建金門地方法院刑事庭
                                        法  官  陳建勛
右正本證明與原本無異。
如不服本判決應於送達後十日內向本院提出上訴狀。
                                        書記官  李成在
中    華    民    國      九十      年      十      月        三十一    日
附論本案論罪科刑法條全文：
刑法第三百零二條第一項
私行拘禁或以其他非法方法，剝奪人之行動自由者，處五年以下有期徒刑、拘役或三
百元以下罰金。
刑法第二百七十七條第一項
傷害人之身體或健康者，處三年以下有期徒刑，拘役或一千元以下罰金。


司法院資訊處製作；財團法人民間司法改革基金會備份。
